【裁判字號】    97,台上,1617
【裁判日期】    970731
【裁判案由】    返還履約保證金
【裁判全文】
最高法院民事判決            九十七年度台上字第一六一七號
上  訴  人  岡記企業股份有限公司
法定代理人  乙○○
訴訟代理人  王家鈺律師
被 上訴 人  高雄市政府工務局下水道工程處
法定代理人  甲○○
訴訟代理人  黃勇雄律師
上列當事人間請求返還履約保證金事件，上訴人對於中華民國九
十七年三月三十一日台灣高等法院高雄分院第二審判決（九十六
年度重上字第六號），提起上訴，本院判決如下：
    主  文
原判決除假執行部分外廢棄，發回台灣高等法院高雄分院。
    理  由
本件被上訴人之法定代理人已變更為甲○○，其具狀聲明承受訴
訟，核無不合，先予明。
次查上訴人主張：伊於民國九十二年十一月十一日以總工程費新
台幣（下同）一億零四百八十六萬元，標得被上訴人發包之「鼓
山區哈瑪星防洪抽水站工程」（下稱系爭工程），系爭工程共有
「哈瑪星抽水站及其連接之Ａ系統側溝及箱涵新建工程」、「新
濱抽水站及其連接之Ｂ系統側溝及箱涵新建工程」、「流入愛河
之Ｃ系統施作排水箱涵新建工程」三部分。兩造於九十二年十二
月一日正式訂立工程採購契約書（下稱系爭契約），伊已依約由
華南商業銀行高雄分行提供一千零四十八萬六千元之履約保證金
連帶保證書予被上訴人，並於九十二年十二月二十二日開工。惟
系爭工程至今僅有C 系統排水箱涵全部完工，其餘工程因(一)哈瑪
星抽水站之系統箱涵設計變更，站體位置一再變更。(二)A 系統之
側溝及箱涵至今完全無法如期開工施作。(三)B 系統之側溝及箱涵
另因前一箱涵承攬商解約後，遺有七十五米側溝及箱涵未完工，
致使系爭工程側溝無法施作。(四)自九十三年六、七月起即因居民
就工安疑慮，不斷阻撓施工，被上訴人未予積極處理。(五)哈瑪星
抽水站體因地下障礙物無法排除，鋼板樁難以植入，被上訴人又
未即時處理等可歸責於被上訴人之事由，造成伊自九十二年十二
月二十二日開工至九十三年十二月八日止均無法施工該部分占總
工程之百分之六三點三二七），伊不得已於九十三年八月四日提
報停工，且停工後六個月內仍無法復工，伊乃於九十四年三月十
八日通知被上訴人終止系爭契約，被上訴人自應返還上述履約保
證金等情。爰依系爭契約第二十條第三項終止契約之約定，求為
命被上訴人如數給付及加付法定遲延利息之判決。
被上訴人則以：系爭工程於開工後，並無因無法繼續施工而停工
之情事，上訴人更未停工達六個月，顯見並無系爭契約第二十條
第三項之解約事由，上訴人所為之終止契約自不生效力。又系爭
工程至九十四年三月十日止，預定進度應為百分之六九點三六四
，實際進度（扣除哈瑪星抽水站區）為百分之二○點三五三，扣
除無法施工之進度百分之二八點○○九，尚落後百分之二一點○
○二，伊已依系爭契約第二十條第二項第二、三款之約定，終止
系爭契約，並依該契約第十五條之約定，沒收上訴人所繳交之履
約保證金，上訴人請求返還其履約保證金，顯無理由等語，資為
抗辯。
原審廢棄第一審所為命被上訴人返還履約保證金一千零四十八萬
六千元本息之判決，改判駁回上訴人之訴，無非以：上訴人於施
工後僅就系爭工程中之「哈瑪星抽水站及其連接之A 系統側溝及
箱涵新建工程」部分，函請被上訴人同意自九十三年八月四日起
辦理暫時停工，而非就系爭工程全部辦理停工，且經兩造於九十
三年八月十三日會同新聯工程顧問股份有限公司及中華顧問工程
司等勘驗現場及協商後，上訴人就此部分工程，事實上亦未停工
。其次，兩造既同意就「工期影響比較表」所示五項工程，非因
可歸責於上訴人因素而遲延工期部分，展延工期二百零一日曆天
，則上訴人再主張「相關無法施工之部分，已遠超過契約訂定之
滿六個月期限」而請求准予終止契約，亦無足採。又依上訴人所
提系爭工程施工網圖所示，居民於長安街，鼓元街，鼓波街等施
工路段所為之抗爭，並不影響被上訴人尚未依約施作之哈瑪星抽
水站及臨海二路部分之箱涵工程。另系爭工程使用土地上（下）
管線之遷移或暫時移置及保護工作，應由上訴人負責與管線單位
協調配合，被上訴人僅屬被動協助而已。況被上訴人亦分別於九
十三年九月二十一日及九月二十九日分別召集所有管線單位會勘
後，獲致結論，亦無「停工六個月而不能復工」之情事。上訴人
復自承系爭工程至九十三年十一月二十日，縱已展延二百零一日
曆天，因可歸責於上訴人之因素，亦落後達百分之二五點二二，
上訴人主張終止系爭契約，洵屬無據。從而，上訴人終止契約，
自不合法，其據而請求被上訴人返還履約保證金一千零四十八萬
六千元本息，即無理由等詞，為其判斷之基礎。
按解釋當事人所立書據之真意，以當時之事實及其他一切證據資
料為其判斷之標準，不能拘泥字面或截取書據中一二語，任意推
解致失真意（本院十九年上字第二八號判例參照）。是解釋契約
，應通觀契約全部內容，斟酌訂約當時之事實及資料，考量契約
之主要目的與經濟價值，並須參酌誠實信用之原則。又解釋契約
，固屬事實審法院之職權，惟其解釋倘有悖於經驗法則及論理法
則時，自非不得以其解釋為不當據為上訴第三審之理由。查系爭
契約第二十條第三項雖僅約定「因可歸責於甲方（即被上訴人）
之事由，於簽定本契約之次日起，在六個月內未能開工，或開工
後、無法繼續施工而停工，其停工時間達六個月仍無法復工者，
乙方（即上訴人）得於一個月內向甲方要求解除或終止本契約」
云云。然系爭工程係由「哈瑪星抽水站及其連接之Ａ系統側溝及
箱涵新建工程」、「新濱抽水站及其連接之Ｂ系統側溝及箱涵新
建工程」、「流入愛河之Ｃ系統施作排水箱涵新建工程」三部分
所組成，且依系爭工程施工網圖及預定進度表所載圖示暨系爭契
約第六條、第七條、第十七條關於工程期限、契約總價及工程驗
交之約定觀之，系爭工程似係整體發包，同時驗收（見一審卷(三)
一三五頁、同卷(一)七、八頁、十一頁），如工程一部無法施工時
，自將影響整體工程之完工。是以，倘系爭工程之一部因可歸責
於被上訴人之事由，在六個月內未能開工，或開工後無法繼續施
工而停工達六個月仍無法復工，以致影響整體工程之完成者，似
應認為符合系爭契約第二十條第三項之約定，不以全部之工程在
六個月內未能開工或開工後無法繼續施工而停工達六個月仍無法
復工為限。果爾，則能否逕以系爭工程未全面停工六個月即謂上
訴人不合系爭契約第二十條第三項之約定，已滋疑問。原審未遑
通觀契約全部內容，詳為深究，遽行判決，亦非無再進一步推求
之必要。又上訴人在原審並主張系爭工程因可歸責於被上訴人之
事由，在六個月未能開工者，除「哈瑪星地區民眾阻撓施工糾紛
」、「哈瑪星抽水站箱涵地下管線遷移」外，尚有「哈瑪星抽水
站體拆除許可證」、「哈瑪星抽水站港務局土地使用同意」、「
哈瑪星抽水站體鋼板椿無法植入」、「哈瑪星抽水站體調整位置
」、「濱海一路箱涵協議追加變更設計」、「河西一路閘門會勘
變更」等項，並舉出相關事證（見原審卷二二一頁反面）；另又
指稱系爭工程因相關鋼板椿無法植入事件，自九十三年八月四日
申報局部停工後，至九十四年三月二日止，由於被上訴人延宕變
更設計程序拖延時程，停工達二百十一天無法復工，均已構成伊
依約得終止契約之事由云云（見原審卷一三四頁正反面），俱屬
重要之攻擊防禦方法，原審胥未究明審認，說明其取捨之意見，
徒以上述理由而為上訴人不利之論斷，尤有判決不備理由之違法
。上訴論旨，指摘原判決不當，求予廢棄，非無理由。
據上論結，本件上訴為有理由。依民事訴訟法第四百七十七條第
一項、第四百七十八條第二項，判決如主文。
中    華    民    國  九十七  年    七    月  三十一  日
                      最高法院民事第六庭
                          審判長法官  顏  南  全
                                法官  林  大  洋
                                法官  鄭  傑  夫
                                法官  蘇  清  恭
                                法官  吳  麗  女
      本件正本證明與原本無異
                                      書  記  官
中    華    民    國  九十七  年    八    月   十一   日
                                                      Ｑ


司法院資訊處製作；財團法人民間司法改革基金會備份。
